臺灣高等法院刑事判決
108年度侵上訴字第148號
上  訴  人  臺灣基隆地方檢察署檢察官
上  訴  人  
即  被  告  沈玠修

選任辯護人  吳俊賢律師
上列上訴人因被告妨害性自主案件，不服臺灣基隆地方法院107
年度侵訴字第24號，中華民國108年2月27日第一審判決（起訴案
號：臺灣基隆地方檢察署106年度偵字第5438號），提起上訴，
本院判決如下：
    主  文
上訴駁回。
甲○○緩刑參年，緩刑期間付保護管束，並應依如附件所示本院10
8年度上易字第1068號和解筆錄所載條件支付被害人損害賠償。
    事  實
一、甲○○與代號0000000000號之女子（下稱A女，真實姓名年籍
    詳卷）為舊識，甲○○明知A女為重度精神障礙之成年女子，
    因心智缺陷，對於日常生活事務之理解、處理能力及反應均
    不及常人，對於外界事務的判斷與認知能力也較一般人為低
    ，且不知同意性交之意義。仍於民國106年10月13日10時許
    ，打電話要求A女至其位於新北市○○區○○路00號住所，將A女
    帶往上開處所2樓房間內，使A女自行脫衣洗澡後，裸身躺在
    房間地板舖放之棉被上。A女知悉甲○○欲進行性交行為，惟
    因心智缺陷而不知抗拒，甲○○遂基於趁機性交之犯意，親吻
    A女之胸部後，欲以生殖器插入A女下體，A女因感覺疼痛，
    以腳踢開甲○○，甲○○因而中止性交行為而未遂。嗣A女之母
    親0000000000A買菜返家發現A女不在家，因知A女常至甲○○
    住所，乃至甲○○上開住所找尋A女，甲○○對0000000000A謊稱
    A女未至該處，0000000000 A假意離開後躲藏在附近等候，
    甲○○回屋要求A女離開，A女步離上開處所時即為0000000000
    A發覺。嗣經0000000000A將A女帶至基隆長庚醫院查驗身體
    ，並報警處理後，始查知上情。
二、案經A女及0000000000A訴由新北巿政府警察局瑞芳分局移送
    臺灣基隆地方檢察署檢察官偵查起訴。
    理  由
甲、有罪部分
壹、程序事項
一、本判決以下所引具傳聞性質之各項供述證據經本院於審理期
    日調查證據時提示並告以要旨後，未據當事人於言詞辯論終
    結前就證據能力部分有所異議，本院復查無該等證據有違背
    法定程序取得或顯不可信之情形，依據刑事訴訟法第159條
    之5規定，自應認為均有證據能力。
二、至於以下本件認定事實所引用之非供述證據，並無證據證明
    係公務員違背法定程序所取得，亦無刑事訴訟法第159條之4
    顯有不可信之情況與不得作為證據之情形，且經本院於審理
    期日依法進行證據之調查、辯論，亦應有證據能力。
貳、實體事項
一、認定犯罪事實所憑之證據及理由：
    訊據被告對於上開犯罪事實坦承不諱（見本院卷第160至161
     頁），本院經查：
  ㈠A女有基本但不完整的了解性交之意義，有A女之基隆長庚醫
    院受理疑似性侵害事件驗傷診斷書1紙、現場照片（見偵卷
    第10至15頁背面）、內政部警政署106年11月20日刑生字第1
    068002981號鑑定書（偵卷第23至24頁）及基隆長庚醫院醫
    師蘇育瑩於偵查中之證述可憑。再A女經精神鑑定後，確有
    中度智能障礙，因此雖對於性交有粗淺之了解，但對同意與
    抗拒性交行為之能力，顯有不足，亦有長庚醫療財團法基隆
    長庚紀念醫院109年1月21日長庚院基字第1090100079號函附
    之精神鑑定報告書在卷可稽（見本院卷第109至114頁），足
    證A女確有心智缺陷，而不知抗拒性交，首堪認定。
  ㈡證人A女於原審審理中證稱略以：被告打電話到我家，說他老
    婆不在家，叫我去他家，那天只有我們兩個在被告家，然後
    去二樓，被告叫我脫掉衣服，我去洗澡，被告帶我去二樓的
    房間，被告舖毯子，睡在地上，然後被告就把我用下去，用
    小鳥，被告的鳥仔（台語），被告插我會痛，我用腳踢他，
    我就爬起來穿衣服、褲子，到樓下看電視，被告用他的鳥仔
    插我下面，會痛，我用腳踢被告的身體等語；我躺著沒有看
    到被告的鳥仔，被告就給我插下去，我知道被告要插我下面
    ，我是知道才躺在那裡的，痛我就踢他了等語（見原審卷13
    7至152頁）。
  ㈢證人A女之母0000000000A於原審中亦證稱：我發現A女從被告
    家出來之後，到去醫院驗傷之前，A女都沒有洗澡，衣服都
    沒換等語（見原審卷第153至157頁）；又證人A女於事發當
    日至基隆長庚醫院檢驗身體之結果，在其胸部採集之棉棒檢
    體，檢出一男性Y染色體DNA甲STR型別，與被告甲○○型別相
    符，亦有內政部警政署刑事警察局107年1月15日刑生字第10
    68019277號鑑定書附卷可參（見偵卷第37至38頁），也核與
    證人A女於偵訊時所證述，被告光著下身趴在我身上，咬我
    的乳頭等語情節相符（偵卷第62頁）。
  ㈣綜上證據顯示，A女所證述之情節與A女之母所證述之情節大
    致相符，且有上開證據可資佐憑，足認被告之自白與事證相
    符，犯行堪予認定，自應依法論科。
  ㈤至公訴意旨認被告係以強暴、脅迫或其他違反其意願之方法
    而為性交未遂等語。然查，證人A女於原審中已證述：「（
    辯護人問：你當時有反抗嗎？有用手把被告推開嗎？）沒有
    ；（辯護人問：妳怎麼沒有把被告踢開？）我用腳踢的；（
    辯護人問：是妳不願意還是因為妳覺得痛？）會痛；（檢察
    官問：妳剛才說會痛，所以妳用腳踢他嗎？）對，我用腳踢
    他；（檢察官問：踢了之後呢？）我就爬起來穿衣服、穿褲
    子，就到樓下看電視；（陪席法官問：當天在被告家被告叫
    妳全身脫光躺在地上，被告讓妳看到鳥仔，妳就知道被告要
    插妳下面嗎？）知道；（陪席法官問：所以妳是知道才躺在
    那裡的嗎？）對。（陪席法官問：只是後來被告插妳的時候
    ，妳覺得痛才踢被告？）對，痛我就踢他了；（陪席法官問
    ：當天被告要插妳之前，妳有踢被告嗎？）沒有，我忘記了
    。」等語。依上開A女之證述明確可知，A女係聽從被告指示
    脫衣躺在地上，且知悉被告將進行性行為，係因被告插入其
    下體時感覺疼痛，不願繼續進行，乃將被告踢開，並自行穿
    衣下樓，可見A女確係在知悉被告欲進行性行為而無反抗動
    作，其將被告踢開係因生殖器插入時感到疼痛之故。再據A
    女之106年10月13日受理疑似性侵害事件驗傷診斷書所示，
    被害人身體傷害描述「…發生性行為，無反抗」等語，另檢
    查結果，頭面部、頸肩部、胸腹部、背臀部、四肢部、陰部
    、肛門均無明顯外傷，被告於事發過程中應無施用強力控制
    A女行動。綜上以觀，A女於本案事發開始時如有情緒不適而
    反抗，被告勢必無法令A女自行脫衣躺在地上任其作為，是
    被告於事發時並非以強暴、脅迫及其他違反意願之方式而對
    A女為強制性交一節應可認定。公訴及檢察官上訴意旨謂，
    被害人係因會痛才踢開被告，被告顯然係對A女為強制性交
    未遂等語，既與上開本院認定之事實不符，要無可採。
二、論罪科刑部分：
  ㈠A女為重度智能障礙者，被告利用A女智能明顯較一般人不足
    ，無從理解性交之意思及無從自主決定從事性交與否的情況
    ，乘機與A女為性交行為，自屬利用A女的心智缺陷而性交未
    遂。是核被告所為，係犯刑法第225條第3項、第1項之乘機
    性交未遂罪。公訴及檢察官上訴意旨認，被告所為係構成刑
    法第222條第2項、第1項之加重強制性交未遂罪，尚有未洽
    ，惟因此部分與檢察官起訴及上訴所指摘之基本社會事實相
    同，爰依刑事訴訟法第300條之規定，變更起訴法條。
  ㈡被告雖已著手於犯罪行為之實行而未得逞，為未遂犯，爰依
    刑法第25條第2項規定，按既遂犯之刑減輕之。
三、駁回上訴之理由：
  ㈠被告提起本件上訴後，已坦承此部分之犯行，本院審酌原審
    判決已依被告之行為人責任為基礎，審酌被告係為逞一己性
    慾之犯罪動機及目的，乘機對重度智障之A女爲性交未遂，
    侵害A女法益重大，以及上開對A女為乘機性交未遂之犯罪手
    段。再兼衡被告犯後於偵查及原審審理中否認犯行，但於本
    院審理中已坦承所犯，並已與告訴人A女達成民事和解，有
    本院108年度上易字第1068號和解筆錄在卷可稽（見本院卷
    第101頁），及自述國小肄業之智識程度、家境勉持之經濟
    狀況等等一切情狀，認原審判決就被告所犯情節，量處如原
    審判決主文欄所示之刑，認事用法並無違誤，量刑亦屬妥適
    ，被告上訴顯無理由，應予駁回。
  ㈡被告未曾於5年內因故意犯罪受有期徒刑以上刑之宣告，有本
    院被告前案紀錄表在卷可稽，又被告業已與告訴人達成民事
    和解賠償損害，告訴代理人亦表示同意在保障上開本院和解
    筆錄賠償條件之下，予以被告附條件之緩刑（見本院卷第16
    2頁）。本院認對被告上開所宣告之刑，確有以暫不執行為
    適當，並為擔保被告能確實履行與告訴人A女之和解條件，
    爰宣告緩刑3年，以啟自新。被告並應履行與告訴人達成之
    和解筆錄條件，此部分乃緩刑宣告附帶之條件，依刑法第75
    條之1第1項第4款規定，違反上開之負擔情節重大，足認原
    宣告之緩刑難收其預期效果，而有執行刑罰之必要者，自得
    撤銷緩刑之宣告，附此敘明。公訴檢察官認被告所犯危害重
    大，尚未完全履行和解內容，原審量刑已從輕，不宜宣告緩
    刑云云。然如被告未予宣告緩刑，勢必入監執行，被告將無
    收入可繼續履行和解條件，被害人所受之損害勢必更無法獲
    得補償，是公訴檢察官之上開意見，與修復式司法之精神尚
    有未洽，並無可採。
  ㈢「受緩刑之宣告者，除有下列情形之一，應於緩刑期間付保
    護管束外，得於緩刑期間付保護管束：一、犯第91條之1所
    列之罪者。」刑法第93條第1項第1款定有明文。本件被告  
    所犯係刑法第91條之1第1項所列舉之罪，爰併諭知應於緩  
    刑期間付保護管束。 
乙、無罪部分
一、公訴意旨另以：被告甲○○明知A女係重度身心障礙者，於   
   106年10月13日上午10時許，打電話邀A女至其新北巿○○     
 區○○路○○號住處。甲○○見A女走下1樓，尾隨A女至1      樓將
大門關上鎖緊，叫A女進入1樓之房間內，另基於加重      強制
性交之犯意，將A女之內外褲都脫掉，再脫掉自己的褲      子
，要A女面朝上躺在床上兩腳抬高，隨即違反A女之意        願
，以手指及生殖器嘗試插入A女之陰道及肛門，A女因疼      痛
而一直踢甲○○並喊叫，甲○○因之未及插入A女下體即      射精
在A女肚子上，而另對A女為加重強制性交未遂1次（起      訴
書犯罪事實依、㈡部分）。因認被告另涉有刑法第222條      第
2項、第1項之加重強制性交未遂罪嫌。
二、公訴意旨認被告另涉上開加重強制性交未遂罪之犯行，係  
    以證人A女於偵訊之指訴為惟一之證據。檢察官上訴意旨則 
     以：被害人於偵查、審判中，均一致指證被告在其住處一 
     樓，以手指及生殖器插入其陰道等情，衡以被害人為重度 
     智障，若非親身經歷其事，顯無可能就遭性侵一事，始終 
     陳述一致。又被害人陰部雖無明顯外傷，然因被害人疼痛 
     喊叫，被告以手指及生殖器插入之時間短暫，因此未對處 
     女膜或陰道造成明顯傷害，並無不合理之處。又被害人已 
     證稱被告射精在伊「肚子」上，是以被害人內褲、外陰   
     部、陰道深處棉棒未採得被告之精子細胞一節，與被害人 
     陳述並無不符等語。
三、按犯罪事實應依證據認定之，無證據不得認定犯罪事實，  
    又不能證明被告犯罪者，應諭知無罪之判決，刑事訴訟法  
    第154條第2項、第301條第1項分別定有明文。訊據被告堅  
    決否認上情，辯稱：我沒有脫掉A女的內褲，也沒有以手指 
     及生殖器嘗試插入她的陰道及肛門等語。本院經查：
  ㈠證人A女於107年5月3日偵訊時雖證稱：「我爬起來穿衣     
   服，下去一樓，被告就跟著我去一樓，就把大門關上鎖起   
   來，叫我進去他太太的房間，並把我的內外褲脫掉，又脫   
   掉他自己的褲子，他叫我面朝上躺在床上，站在床邊我腳   
   的方向，被告叫我把2隻腳抬高，被告就用他自己的鳥及手  
    指插我的肛門及陰道，有插一點點進去，我會痛就用腳踢  
    他並一直叫，後來他的鳥就有白白的東西跑出來到我肚子  
    上，他就拿衛生紙把白白的東西擦掉」（偵卷第62頁）。  
    然A女於原審審理則證稱略以：被告是在樓上的房間弄我； 
     在一樓的時候，我忘記了有無再發生一次；被告有用他自 
     己的鳥仔插我下面，有白白的精液流出來，我用衛生紙擦 
     掉，然後把褲子穿好，我就回家了，剛剛說的這些事情結 
     束之後，我要回家，我媽媽還沒有回來等語。可見證人A女
      於原審審理時之證述，就事發當日發生經過，有記憶前後
      混亂且證述不一致之瑕疵，自應有其他補強證據足資佐  
      證，以資認定。
  ㈡本件經採集證人A女外衣、內褲、胸罩等衣物送鑑定之結    
    果，「⒈其內褲褲底內層，以酸性磷酸酵素法檢測結果呈   
   弱陽性反應，以顯微鏡檢未發現精子細胞，以前列腺抗原   
   檢測法檢測結果呈陰性反應，經直接萃取DNA檢測，未檢出  
    男性Y染色體DNA甲STR型別。被害人外陰部棉棒，陰道深部 
     棉棒，以酸性磷酸酵素法檢測結果均呈弱陽性反應，以顯 
     微鏡檢均未發現精子細胞，以前列腺抗原檢測法檢測結果 
     均呈陰性反應，經萃取DNA檢測，人類男性Y染色體DNA定量
      結果，均未檢出DNA量，均未進行DNA甲STR型別分析」，
有      內政部警政署刑事警察局106年11月20日刑生字第00000
000      000號鑑定書附卷可參（見偵卷第23至24頁）。依上開
客觀      證據來看，A女身上並未採得任何被告之精子細胞，
而A女      證述被告在一樓對其強制性交未遂後，被告遺留精
液在其      身上等語，即與上述客觀事證不符。
  ㈢再參酌A女之106年10月13日受理疑似性侵害事件驗傷診斷   
   書所示，其陰部、肛門均無明顯外傷已如上，則亦無證據   
   足資證明被告有如A女所述，曾在一樓以生殖器及手指對A   
   女陰部及肛門部分為強制性交未遂犯行。是本件此部分僅   
   有A女單一之指述，且A女之指述復有與客觀證據不符之瑕   
   疵存在，則依證據有疑應以利於被告認定之無罪推定法     
   則，以及嚴格之證明法則，自不能僅憑A女單方面有瑕疵之  
    指述，據而為被告有罪之認定。
四、綜上所述，本件此部分原審判決認檢察官除A女之證述外， 
     並無其他證據足以補強，因舉證不足，不足以說服法院形 
     成被告有罪之心證，自屬不能證明被告犯罪，而依首開規 
     定依法為被告無罪之諭知，認事用法並無違誤。檢察官上 
     訴意旨並未提出任何補強證據，仍一再重複主張A女指述之
      可信性，指摘原審判決認事用法不當，顯無理由，自應予
      以駁回。
據上論斷，應依刑事訴訟法第368條，判決如主文。
本案經檢察官吳美文提起公訴，檢察官張長樹提起上訴，檢察官
許鈺茹到庭執行職務。
中　　華　　民　　國　　109 　年　　3 　　月　　25　　日
                  刑事第十九庭  審判長法　官  曾淑華
                                      法　官  俞秀美
                                      法　官  陳文貴
以上正本證明與原本無異。
有罪部分如不服本判決應於收受送達後20日內向本院提出上訴書
狀，其未敘述上訴之理由者並得於提起上訴後20日內向本院補提
理由書（均須按他造當事人之人數附繕本）「切勿逕送上級法院
」。
檢察官就無罪部分如不服本判決，應於收受送達後20日向本院提
出上訴書狀，惟須受刑事妥速審判法第9條限制。其未敘述上訴
之理由者，並得於提起上訴後20日內向本院補提理由書(均須按
他造當事人之人數附繕本)「切勿逕送上級法院」。
刑事妥速審判法第9條：
除前條情形外，第二審法院維持第一審所為無罪判決，提起上訴
之理由，以下列事項為限：
一、判決所適用之法令牴觸憲法。
二、判決違背司法院解釋。
三、判決違背判例。
刑事訴訟法第 377 條至第 379 條、第 393 條第 1 款之規定，
於前項案件之審理，不適用之。
                                      書記官  洪宛渝
中　　華　　民　　國　　109 　年　　3 　　月　　25　　日
附錄：本案論罪科刑法條全文
中華民國刑法第225條
對於男女利用其精神、身體障礙、心智缺陷或其他相類之情形，
不能或不知抗拒而為性交者，處 3 年以上 10 年以下有期徒刑
。
對於男女利用其精神、身體障礙、心智缺陷或其他相類之情形，
不能或不知抗拒而為猥褻之行為者，處 6 月以上 5 年以下有期
徒刑。
第 1 項之未遂犯罰之。